臺灣高等法院民事判決　九十年度上易字第八○三號
　　上　訴　人　甲○○
　　訴訟代理人　林淑敏
　　被　上訴人　世盈纖維股份有限公司
　　法定代理人　乙○○
右當事人間請求損害賠償事件，上訴人對於中華民國九十年十月二十二日臺灣士林地
方法院九十年度訴字第一○三八號第一審判決提起上訴，本院判決如左：
    主      文
原判決關於命上訴人給付被上訴人乙○○超過新臺幣陸萬零伍佰捌拾伍元本息部分，
及該部分假執行之宣告暨訴訟費用之裁判均廢棄。
右開廢棄部分，被上訴人乙○○在第一審之訴及其假執行之聲請均駁回。
其餘上訴駁回。
第一審關於上訴部分訴訟費用及第二審訴訟費用由上訴人負擔二分之一，餘由被上訴
人乙○○負擔。
    事實及理由
一、被上訴人主張：上訴人甲○○自民國八十六年四月一日起任職於被上訴人世盈纖
    維股份有限公司（下稱世盈公司）擔任業務員，竟利用職務之便，連續自八十七
    年三月（原判決誤為八十八年二月）間起，將廠商給付世盈公司而由其代收之貨
    款新台幣（下同）十一萬一千四百九十二元予以侵占，致世盈公司受有損害。世
    盈公司負責人即被上訴人乙○○（下稱乙○○）知悉上情後，通知上訴人出面說
    明，上訴人於八十八年三月十七日至世盈公司，竟毆打乙○○，致乙○○受傷，
    因本於侵權行為之法律關係，求為命上訴人給付世盈公司十一萬一千四百九十二
    元，乙○○二十六萬零五百八十五元（含醫藥費一萬零五百八十五元、慰撫金二
    十五萬元）及均自九十年五月二十二日起至清償日止，按年息百分之五計算利息
    之判決（前開請求，原判決關於世盈公司部分，為其勝訴判決，至於乙○○部分
    則駁回其超過十一萬零五百八十五元之請求，上訴人就其不利部分聲明上訴，乙
    ○○對其不利部分未聲明不服）。並於本院答辯聲明：駁回上訴人之上訴。
二、上訴人則以：伊非世盈公司之業務員，而係屬仲介人，上開代收款項，實係上訴
    人合法可抽取之佣金，伊以之抵銷，並無不法所有意圖，不成立侵占罪。又傷害
    當天，伊獨自一人前往，且因重病開刀及化療後身體虛弱，乙○○仗其年輕力壯
    ，先動手毆打，伊基於正當防衛才反擊，均不構成侵權行為等語，資為抗辯。並
    於本院上訴聲明：(一)原判決不利於上訴人部分廢棄。(二)右廢棄部分被上訴人在第
    一審之訴及假執行之聲請均駁回。
三、經查上訴人就伊代收貨款十一萬一千四百九十二元未交回世盈公司，伊與乙○○
    於八十八年三月十七日在台北市○○○街○段二十四之一號世盈公司內因佣金報
    酬及貨款繳回爭執，各自動手，乙○○因而受傷之事實，並不爭執，惟以上開情
    詞置辯，茲分就上訴人對於世盈公司及乙○○部分，是否分別構成侵權行為，世
    盈公司、乙○○請求損害賠償範圍有無理由，分述如後。
四、關於上訴人侵占世盈公司十一萬一千四百九十二元部分：
  (一)世盈公司主張上訴人於其公司任職時，自八十七年三月間起至八十八年三月五日
    止，利用職務上向客戶即訴外人瑜東公司、侑俊公司、寶景公司收取貨款之機會
    ，要求客戶把應給付世盈公司之貨款及應退還之空運費，開立七紙支票交由其收
    執，旋即予以侵占入己，嗣持偽刻之世盈公司印章蓋用於支票背面，取得貨款金
    額合計十一萬一千四百九十二元，故意不法侵害之事實，業據世盈公司提出貨款
    帳冊表明細三份、台灣士林地方法院檢察署八十八年度偵字第七八六一號起訴書
    （見原審九十年附民字第一一號卷第七至十二頁）為證，上訴人就上開款項為其
    業務上收回，但未交回公司之事實不爭執。
  (二)上訴人辯稱其未交回上開款項，係因世盈公司積欠伊佣金債務，伊行使抵銷權，
    並無不法所有意圖，不成立刑事侵占罪，自無侵權行為云云。惟查：
    1.上訴人自八十六年四月一日起至八十七年十一月三十日在世盈公司任職業務員
      ，自八十七年十二月一日起則擔任業務經理，上訴人並於八十六年三月二十六
      日、八十七年六月二十九日、八十七年十二月一日分別與世盈公司之負責人乙
      ○○簽立協議書之事實，為兩造所不爭，並有協議書三份在卷可憑（見本院卷
      第二十三頁、第五十七頁、第五十八頁）。依上開三份協議書約定，於上訴人
      擔任業務員時均有業績獎金之約定，擔任業務經理時，則有毛利抽成之約定。
      惟業績獎金、毛利抽成均無上訴人得於收受貨款時自行計算先行扣款之約定，
      甚且八十七年十二月一日協議書第一項約定：「任職職務：業務經理，負責本
      公司對外接洽訂單。：：：(4)完成收款後再做正確之成本分析毛利表，由王君
      （即上訴人）及公司主管簽閱為憑」、第二項約定：「稅金及薪資給付辦法：
      ：：：(2)給付費用採個人業績，壹年毛利額達貳佰伍拾萬元內以百分之三十五
      抽成，超越以上之部分，以百分之四十抽成，三個月為一季，每季結帳並給付
      ；(3)客戶收回貨款兌現後，付現款予王君」，足認上訴人並無將收自客戶之貨
      款直接當作獎金、抽成報酬之權利，而應俟款項繳回公司後，由世盈公司依其
      業績每季結帳後再給付。
    2.上訴人於所涉刑事侵占等案件審理中亦陳稱：「：：：我先去找客戶，與客戶
      接洽以後，就算毛利，我錢收回去，老闆才算抽成給我，有保障金，所以抽成
      是以百分之五，因為報稅的關係，才用薪水的名目。」等語（見調閱之本院九
      十年度上訴字第二六六二號刑事卷第四十四頁）；而上訴人於八十八年三月二
      十九日回覆律師函時，亦書明：「：：：，且本人（即上訴人）所接之訂單，
      都必須經李君（即乙○○）審核後，才算完成接單之程序，本人也將客戶之貨
      款收回繳交會計，會計也隨即作出成本分析表，以便本人與李君結算佣金之憑
      證，：：：」，亦有該函可按（見刑案他字卷第二十九頁反面），足證上訴人
      亦明知伊收回之貨款係屬於世盈公司所有，須經結算後再給付伊應得之佣金，
      方屬伊所有。
    3.就本院九十年度上訴字第二六六二號侵占等案判決書附表編號二至六之款項（
      見原審卷第三十七頁），上訴人係假藉客戶即訴外人瑜東公司、侑俊公司、寶
      景公司等主張貨物有瑕疵而扣款，然實際該等客戶並未扣款，上訴人卻將該等
      支票據為己有。另附表編號一之款項為瑜東公司退還世盈公司之空運費支票、
      編號七之款項則為上訴人向瑜東公司所報貨物單價與回報世盈公司單價之價差
      支票，上訴人亦將該等支票據為己有等情，業經證人即世盈公司之會計王素貞
      、侑俊公司負責人吳崑宗、寶景公司負責人陳定國、瑜東公司負責人林靜枝於
      上開刑事案件中證述綦詳（見刑案他字卷第四十八頁、第四十九頁、第一審卷
      第二三一頁、第二三三頁、第二六五頁）。上訴人且偽刻世盈公司之印章蓋用
      於上開收取之支票背面提示兌領款項花用。則上訴人明知伊無先行扣取佣金之
      權利，於職務上代為收取客戶簽發用以清償世盈公司債務之支票，本應交付世
      盈公司，竟將之據為己有並提領款項供己花用，造成世盈公司受有損害，顯有
      為自己不法所有意圖甚明。
    4.而上訴人上開行為涉犯業務侵占罪亦經判決有罪確定在案，有刑事判決在卷可
      稽（見原審卷第三十四頁至三十八頁），經本院依職權調閱上開刑事卷宗審核
      無誤。本件上訴人利用職務之便侵占世盈公司上開款項之事實，自堪信為真實
      ，上訴人辯稱無不法所有意圖，不成立侵占罪，無侵權行為云云，尚非可採。
  (三)上訴人另辯稱依協議書約定，世盈公司有按照訂單業績比例給付佣金之義務，惟
    世盈公司積欠佣金十九萬九千零三十七元等情，並提出協議書三紙、佣金明細表
    、台灣士林地方法院九十年度士簡字第二一五號宣示判決筆錄為證，世盈公司否
    認有佣金之約定及積欠佣金之事實。查八十六年三月二十六日、八十七年六月二
    十九日書立之協議書僅有業績獎金之約定，八十七年十二月一日協議書則為抽成
    之約定，均無「佣金」之約定。而上訴人提出之佣金明細表（見本院卷第二十四
    頁至第二十六頁），為伊個人所製作，為世盈公司所否認，另上開宣示判決筆錄
    （見本院卷第三十頁至第三十三頁）亦無認定世盈公司積欠佣金之內容，尚不足
    以證明世盈公司積欠佣金債務之事實。參以八十六年三月二十六日第一份協議書
    約定，須年毛利達二百萬元至二百九十九萬元，方給予百分之五之業績獎金，依
    上訴人製作之佣金明細表，八十七年一月至六月份之毛利僅為一百七十七萬七千
    九百二十六元，未達上開標準。再依八十七年六月二十九日書立之協議書約定，
    則年毛利須達三百萬元以上，方有百分之五之業績獎金，惟上訴人於八十七年七
    月至十一月止毛利為四十五萬零五百八十元，亦未達上開標準。至於八十七年十
    二月一日至八十八年三月止年毛利為三十一萬四千六百九十八元，亦未達約定抽
    成之標準，則上訴人對於世盈公司是否有業績獎金或抽成利潤，顯非無疑。縱認
    世盈公司對於上訴人負有上開佣金債務，惟按因故意侵權行為而負擔之債，其債
    務人不得主張抵銷，民法第三百三十九條定有明文。本件既係上訴人故意侵占世
    盈公司貨款，對於世盈公司應負侵權行為之責，依上開規定，亦不得主張以佣金
    債權抵銷。
五、關於乙○○傷害部分：
  (一)乙○○主張兩造於八十八年三月十七日在世盈公司乙○○辦公室內發生爭執，進
    而互相毆打，為上訴人所不否認，乙○○因而受有左側頭皮（顳部）撕裂傷三公
    分長、右手食指及中指深刮傷（長約零點四公分及零點六公分），左側下眼眶瘀
    血二Ｘ一公分之傷害，有乙○○所提出之新光吳火獅紀念醫院甲種診斷證明書乙
    紙為證（見刑事侵占等案他字卷第十三頁）。
  (二)上訴人雖辯稱係因乙○○先行動手，伊基於防衛自身安危，方出手反擊，核屬正
    當防衛，自不成立侵權行為云云。惟按對於現時不法之侵害，為防衛自己或他人
    之權利所為之行為，不負損害賠償之責。但已逾越必要程度者，仍應負相當賠償
    之責，民法第一百四十九條定有明文。所謂正當防衛，乃對於現時不法之侵害為
    防衛自己或他人之權利，於不逾越必要程度範圍內所為之反擊行為，又此反擊行
    為，必加損害於侵害人，始生正當防衛之問題。至正當防衛是否適當，又應視具
    體之客觀情事，及各當事人之主觀事由定之，不能僅憑侵害人一方受害情狀為斷
    。至彼此互毆，必以一方初無傷人之行為，因排除對方不法之侵害而加以還擊，
    始得以正當防衛論（最高法院六十四年台上字第二四四二號判例、三十年台上字
    第一○四○號判例參照）。故正當防衛，不得逾越必要之程度，否則不得阻卻違
    法，而構成侵權行為，仍應負賠償之責，且就他方先行侵害，應負舉證責任。在
    彼此互毆時，行為人須僅有防衛意思而非侵害意思，且客觀上有防衛之事實者，
    方有正當防衛可言。如無從分別何方為不法侵害者，不得主張正當防衛。本件上
    訴人與乙○○原已因帳目不清相處不合，頗有怨隙，於此，則雙方出手互毆扭打
    ，顯係各自基於傷害對方之故意而為至明，其二人互毆無從分別何方為不法侵害
    者，均不得主張正當防衛，況且上訴人手戴戒指虎毆擊乙○○，顯有傷人之意，
    上訴人所提出之診斷書（見本院卷第六十頁背面）亦不能證明其傷害行為係基於
    正當防衛之情形下所產生，其所為正當防衛之主張，顯非可採。縱上訴人有防衛
    之意，其防衛行為仍應受合理限制而有比例原則之適用，並應選擇反擊較輕而相
    當之方法為之，惟上訴人手戴戒指虎毆擊乙○○，顯已逾越必要程度，仍應負相
    當賠償之責。再者，刑案關於傷害部分亦同此認定，有上開刑事判決可按，是上
    訴人主張應成立正當防衛，不構成侵權行為云云，尚非可採。
  (三)按「損害之發生或擴大，被害人與有過失者，法院得減輕賠償金額，或免除之。
    重大之損害原因，為債務人所不及知，而被害人不預促其注意或怠於避免或減少
    損害者，為與有過失。」，民法第二百十七條第一項、第二項定有明文。雙方互
    毆乃雙方互為侵權行為，與雙方行為為損害之共同原因者有別，並無上開過失相
    抵原則之適用（最高法院六十八年台上字第九六七號判例參照）。本件上訴人主
    張雙方互毆，應免除其賠償責任，以求公平，核與民法第二百十七條規定與有過
    失之要件不符，上訴人請求免除損害賠償之責，亦不足採。
  (四)末按「不法侵害他人之身體或健康者，對於被害人因此喪失或減少勞動能力或增
    加生活上之需要時，應負損害賠償責任。」、「不法侵害他人之身體、健康、名
    譽或自由者，被害人雖非財產上之損害，亦得請求賠償相當之金額。」，民法第
    一百九十三條第一項、第一百九十五條定有明文。本件上訴人與乙○○互毆，上
    訴人就毆打乙○○部分應負侵權責任。乙○○請求之醫藥費及慰撫金應否准許，
    分述如下：
    1.醫藥費部分：被上訴人請求醫療費用一萬零五百八十五元，已提出醫療費用收
      據為證（見原審附民卷第十三頁至第二十五頁），且為上訴人所不爭執（見原
      審卷第十五頁）。按「當事人對於他造主張之事實，於言詞辯論時不爭執者，
      視同自認。」，民事訴訟法第二百八十條第一項定有明文。而當事人於訴訟上
      所為之自認，於辯論主義所行之範圍內有拘束法院之效力，法院應認當事人自
      認之事實為真，以之為裁判之基礎。本件上訴人就乙○○主張醫藥費之數額既
      未爭執，依上開說明，即生自認效果，乙○○請求自應准許。
    2.慰撫金部分：乙○○主張因上訴人傷害行為，致其心理極度不安與恐懼，且頭
      部胸骨裂疼痛留下疤痕，其受傷之程度雖非嚴重，然其身心飽受莫大之痛苦與
      折磨，自堪採信。查上訴人係三十八年十月二十六日生，於行為當時為四十九
      歲，學歷為高中畢業，月薪約一萬一千元，乙○○四十八年三月十三日生，行
      為當時年約四十歲，學歷為國中畢業，為世盈公司之負責人，每月收入約為五
      萬餘元，業經兩造陳述甚詳（見本院卷第六十三頁），並為兩造所不爭，茲審
      酌上開兩造之身分、地位、經濟狀況，及本件傷害行為等一切情狀，認原審酌
      予十萬元之慰撫金，尚屬過高，應以五萬元為適當。
    3.基上，乙○○基於上訴人之侵權行為得請求醫藥費一萬零五百八十五元及慰撫
      金五萬元，合計為六萬零五百八十五元。
六、綜上所述，世盈公司主張上訴人侵占貨款十一萬一千四百九十二元，乙○○主張
    上訴人毆傷之事實，均屬可採，上訴人所辯均不可採。從而，世盈公司、乙○○
    依侵權行為之法律關係，分別請求上訴人給付十一萬一千四百九十二元、六萬零
    五百八十五元及均自起訴狀繕本送達翌日即九十年五月二十二日起至清償日止按
    年息百分之五計算之利息，為有理由，應予准許。是則原審就乙○○超過上開應
    准許部分，為乙○○勝訴之判決，並為假執行之宣告，尚有未洽，上訴意指摘原
    判決此部分不當，求予廢棄改判，為有理由，爰由本院廢棄改判如主文第二項所
    示。至上開應准許部分，原審判命上訴人如數給付，於法並無不合。上訴意旨指
    摘原判決此部分不當，求予廢棄改判，為無理由，應予駁回其上訴。
七、結論：本件上訴為一部有理由，一部無理由，依民事訴訟法第四百五十條、第四
    百四十九條第一項、第七十九條但書、第八十五條第一項但書，判決如主文。
中　　　華　　　民　　　國　　九十一　　年　　　四　　　月　　 三十　 　日
　　　　　　　　　　　　　　　 民事第十六庭
　　　　　　　　　　　　　 　　　　審判長法　官　阮　富　枝
                                         法　官　黃  豐  澤
                                         法　官　林  麗  玲
右正本係照原本作成。
不得上訴。
中　　　華　　　民　　　國　　九十一　　年　　　五　　　月　　 　三   　日
　　　　　　　　　　　　　　　　　　　　 書記官  鄭　淑　昀
